【裁判字號】    98,上易,981
【裁判日期】    980723
【裁判案由】    詐欺
【裁判全文】
臺灣高等法院臺中分院刑事判決         98年度上易字第981號
上  訴  人
即  被  告  丁○○
上列上訴人因詐欺案件，不服臺灣南投地方法院98年度易字第32
號中華民國98年5月12日第一審判決(起訴案號：臺灣南投地方法
院檢察署97年度偵字第5254號），提起上訴，本院判決如下：
    主  文
上訴駁回。
丁○○緩刑參年，並應依附件一、二所示調解書記載之內容，分
期給付款項予丙○○、乙○○。
    犯罪事實
一、丁○○係址設雲林縣斗六市鎮○路 210號「頂峰茶行」之負
    責人，明知自己無足夠資力支付貨款且知所持有如附表所示
    之支票均係來路不明而屬無法兌現之支票，竟意圖為自己不
    法所有，各基於詐欺之犯意，分別於：(一)民國 95年3月上旬
    某日晚上10時許，至丙○○設在南投縣竹山鎮○○路98號之
    「宗男製茶行」，持附表編號1所示面額為7萬2千元之支票1
    張，向丙○○購買價額7萬2千元之春茶90斤，丙○○誤以該
    支票必能兌現，而陷於錯誤，如數交付上開春茶予丁○○。
    (二)另於97年4月29日晚上9時許，前往乙○○設在南投縣鹿谷
    鄉○○○路336號之「東龍製茶行」，向乙○○詐購春茶50斤
    ，每斤1千3百元，並佯稱先行欠款，致乙○○陷於錯誤，乃
    先行交付春茶30斤；翌（30）日，丁○○再度前往「東龍製
    茶行」，接續上開詐欺犯意，欲再向乙○○購買茶葉60斤，
    每斤 950元，因丁○○尚未支付上開購買春茶之價款，乙○○本不願出賣，丁○○則佯稱下次再補足貨款，無庸擔心云
    云，致乙○○陷於錯誤，即先行交付30斤茶葉；97年5月5日
    ，丁○○接續上開詐欺犯意，又至「東龍製茶行」，欲再向
    乙○○購買茶葉50斤，並持附表編號2所示面額9萬1千5百元
    之支票1張抵充部分貨款，並謊稱連同上開2次所購買之茶葉
    ，不足款之部分，日後再行補足云云（亦即上開 3次所購買
    之茶葉合計110斤，總價款為12萬2千元），致乙○○陷於錯
    誤，又交付茶葉50斤； 97年5月10日，丁○○接續上開詐欺
    犯意，持附表編號3所示面額為2萬3千元之支票1張，「東龍
    製茶行」，向乙○○偽稱欲購買茶葉30斤，總價 6萬元，乙○○誤以為該支票必能兌現，而陷於錯誤，又交付茶葉30斤
    。丁○○總計共向乙○○詐得茶葉 140斤得手。嗣丙○○、
    乙○○屆期提示附表所示之 3張支票，均未獲兌現，始知受
    騙。
二、案經丙○○、乙○○訴由南投縣政府警察局竹山分局報告臺
    灣南投地方法院檢察署檢察官偵查起訴。
    理      由
壹、證據能力部分：
    本案以下所引用之證據，檢察官、被告丁○○迄本案言詞辯
    論終結前均未對證據能力聲明異議，且本院審酌各該證據作
    成時之情況，並無違法取證之瑕疵，認為均適於為本案認定
    事實之依據，依刑事訴訟法第159條之5之規定，各該證據均
    有證據能力，合先敘明。
貳、認定犯罪事實所憑之證據及理由：
一、訊據被告丁○○對於上開犯罪事實均坦承不諱（見原審卷第
    58、88頁，本院卷第30頁），核與證人丙○○、乙○○於偵
    查及原審證述之情節相符（見偵查卷第7至9、24頁，原審卷
    第59至64頁)，並有附表所示3張支票及退票理由單、告訴人
    乙○○提出之估價單、法務部票據信用資訊連結作業明細在
    卷可憑（見警卷第10、17至19頁，原審卷第30至43頁），被
    告上開自白核與事實相符，應堪採信。
二、按我國金融業發展現況，對民眾申辦支票服務並無嚴格之身
    份限制，一般人民只需信用記錄正常，皆可申請支票使用，
    在正常交易行為下，並無以對價購買他人簽發之支票之需要
    ，且支票除向銀行提示付款之功能外，本身並無市場流通交
    易價值，被告卻以不明方式取得附表編號1、3所示之支票，
    顯見被告於取得上開支票之際，已知悉上開支票係屬無法兌
    現俗稱之「芭樂票」；另附表編號 2所示該張付款人為三信
    商業銀行股份有限公司之支票，被告雖辯稱係向他人所取得
    之客票云云（見警卷第4頁、本院卷第20頁反面)，然該支票
    除被告之背書外，並無前手之背書或保證，倘該支票係被告
    因生意往來所取得之客票，被告理應要求前手背書以示負責
    ，然其卻捨此不為，足認其於取得該支票之際，亦應知該支
    票為無法兌現之支票。被告刻意隱瞞附表所示之支票之來源
    ，藉以取信告訴人林學賜及乙○○，益徵其確有施用詐術之
    主觀心態。被告以此種無法兌現、非經正常交易取得之支票
    ，向告訴人林學賜及乙○○詐稱係其借來的客票，使其等誤
    信而交付上開茶葉，被告有為自己不法所有之意圖，而施用
    詐術之事實甚為明確。本案事證明確，被告上開犯行應堪認
    定。
三、按被告詐欺告訴人丙○○後，刑法部分條文業於95年7月1日
    修正施行，有關此部分之新舊法比較適用如下：
  (一)修正後刑法第33條第5款規定「罰金：新臺幣1千元以上，以
    百元計算之。」與修正前該條款規定「罰金：1（銀)元以上
    」相較，刑法分則關於罰金刑之規定，以修正前之規定較有
    利於被告。
  (二)刑法第41條第1項前段，於修正公布實行前，原規定為：「
    犯最重本刑為5年以下有期徒刑以下之刑之罪，而受6個月以
    下有期徒刑或拘役之宣告，因身體、教育、職業、家庭之關
    係或其他正當事由，執行顯有困難者，得以銀元300元(即新
    台幣900元）折算1日，易科罰金」，而修正公布施行之刑法
    第41條第1項前段則規定為：「犯最重本刑為5年以下有期徒
    刑以下之刑之罪，而受 6個月以下有期徒刑或拘役之宣告，
    得以新台幣1000元、2000元、3000元折算 1日，易科罰金」
    ，比較新舊法規定，亦以修正公布施行前之易科罰金折算標
    準較有利於被告。
  (三)裁判確定前犯數罪，其中一罪在新法施行前者，其數罪併罰
    定應執行刑仍應依刑法第2條第1項規定適用最有利於行為人
    之法律（最高法院95年5月23日第8次刑事庭會議決議參照）
    。本件被告詐欺告訴人丙○○之犯行係於95年7月1日刑法修
    正公布施行前所犯，另就詐欺告訴人乙○○之犯行則係刑法
    修正公布施行後所犯，依上揭所述，就定應執行部分仍應為
    新舊法之比較。而修正前刑法第 51條第5款規定：「宣告多
    數有期徒刑者，於各刑中之最長期以上，各刑合併之刑期以
    下，定其刑期。但不得逾20年。」修正後該條款改為：「宣
    告多數有期徒刑者，於各刑中之最長期以上，各刑合併之刑
    期以下，定其刑期。但不得逾30年。」比較結果，修正後刑
    法並非較有利於被告，仍應依修正前刑法之規定，定其應執
    行之刑。又併合處罰之數罪，均有得易科罰金之情形，關於
    易科罰金之折算標準，依最高法院95年5月23日第8次刑事庭
    會議決議，應依現行刑法第2條第1項前段規定適用修正前刑
    法第41條第1項前段之規定。
四、核被告上開詐騙告訴人丙○○、乙○○所為，均係犯刑法第
    339條第1項之詐欺取財罪。另按俗稱「芭樂票」之無法兌現
    支票，係指利用偽造或變造他人身分證明，冒名向金融行庫
    虛設帳戶並領取甲存空白支票使用，或以相當對價或其他方
    式，委請知情之人至金融行庫設立帳戶並請領甲存支票供自
    己使用者而言，後者又稱為人頭票；上開被冒名設立帳戶者
    或提供人頭設立帳戶者，帳戶內通常並無足支付支票金額之
    存款，跳票之機率甚高，其中利用偽造或變造他人身分證明
    虛設帳戶而請領甲存空白支票並簽發行使者，明顯屬偽造有
    價證券，而簽發人頭票，未必當然係偽造有價證券，仍須視
    該提供人頭者有無授權為斷（最高法院92年度台上字第4453
    號、93年度台上字第179號判決參照)。本件被告自不知名之
    成年男子處取得所謂之「芭樂票」使用，是否構成偽造有價
    證券，仍需視該人頭有無授權為斷，並非一使用「芭樂票」
    ，即觸犯偽造有價證券罪或行使偽造有價證券罪。惟就附表
    所示之3張支票，發票人有無授權他人代為簽發支票一節，
    公訴人並未舉證證明之，依罪疑有利於被告之法理，無從逕
    論被告有偽造有價證券及行使偽造有價證券罪行為。另被告
    雖先後藉詞向告訴人乙○○詐購茶葉30斤、30斤、50斤、30
    斤，合計140斤，惟其詐騙告訴人乙○○之時間間隔各僅為1
    日、5日、6日，時間極其密接，且侵害同一被害人之同一財
    產法益，各行為之獨立性極為薄弱，依一般社會健全觀念，
    在時間差距上，難以強行分開，在刑法評價上，以視為數個
    舉動之接續施行，合為包括之一行為予以評價，較為合理，
    應屬接續犯而為包括一罪。被告分別詐騙告訴人丙○○、乙○○，侵害不同被害人之財產法益，且時間相距甚遠，其犯
    意顯屬各別，應予分論併罰。
五、原審以被告罪證明確，適用刑法第2條第1項、第339條第1項
    、第41條第1項前段，修正前刑法第 41條第1項前段、第2項
    、第51條第5款，刑法施行法第 1條之1，廢止前罰金罰鍰提
    高標準條例第 2條之規定，予以論罪。並審酌被告違背誠信
    ，利用無法兌現之「芭樂票」騙取告訴人丙○○及乙○○所
    販售之茶葉，顯乏尊重他人財產權益之觀念，其所詐得之財
    物價值，及犯後於審理中尚知坦認犯行，且已與告訴人 2人
    達成和解，有南投縣竹山鎮調解委員會調解書在卷可查（見
    原審卷第50至51頁、53至54頁），犯後態度尚稱良好等一切
    情狀，就詐騙告訴人丙○○部分量處有期徒刑 3月，就詐騙
    告訴人乙○○部分量處有期徒刑 5月，並各諭知易科罰金之
    折算標準。且以被告詐騙告訴人丙○○部分，其犯罪時間係
    在96年4月24日以前，合於中華民國96年罪犯減刑條例第2條
    第 1項第3款、第7條、第9條、第11條之規定，減其宣告刑2
    分之1（即減為有期徒刑1月又15日），並就所減得之刑與不
    得減刑之犯罪（即詐騙告訴人乙○○部分）所處之刑，定其
    應執行刑為有期徒刑6月，暨依修正前刑法第41條第1項前段
    規定諭知易科罰金之折算標準，認事用法並無不當，量刑亦
    屬妥適，被告上訴意旨略以：如附表編號 2所示該張付款人
    為三信商業銀行股份有限公司之支票，確係伊因生意往來所
    取得之客票，且伊已與告訴人 2人達成和解，原審未諭知緩
    刑之宣告，亦有未當等語，指摘原判決不當，為無理由，應
    予駁回。
六、末按被告未曾因故意犯罪，而受有期徒刑以上刑之宣告，此
    有臺灣高等法院被告前案紀錄表在卷可查，被告詐騙告訴人
    2人雖有不當，然其犯後已坦承犯行，且與告訴人2人達成民
    事調解，並已給付部分款項，犯後態度良好，已有悔意，且
    告訴人丙○○、乙○○於本院均表示願意再給被告自新之機
    會（見本院卷第30頁），被告經此教訓，應知警惕，而無再
    犯之虞，本院認對其所宣告之刑，以暫不執行為適當，併予
    宣告緩刑3年，且為督促被告確實履行其與告訴人2人所達成
    如附件一、二所示之調解內容，併依刑法第74條第2項第3款
    之規定，命被告應依附件一、二所示調解書記載之內容，分
    期給付款項予丙○○、乙○○，以啟自新。
據上論結，應依刑事訴訟法第368條，刑法第74條第1項第1款、
第2項第3款，判決如主文。
本案經檢察官甲○○到庭執行職務。
中    華    民    國    98    年    7     月    23    日
            刑事第十庭    審判長法  官  林  照  明
                                法  官  林  欽  章
                                法  官  蔡  名  曜
以上正本證明與原本無異。
不得上訴。
                                書記官  劉  恒  宏
中    華    民    國    98    年    7     月    27    日
附表
一、發票人為朱勇樺、付款人為臺灣銀行股份有限公司（起訴書
    誤載為臺灣商業銀行股份有限公司）南港分行、支票號碼為
    AE0000000號、面額為7萬2千元、發票日為95年4月13日。
二、發票人為延倫企業有限公司（起訴書誤載為廷倫企業有限公
    司）、付款人為三信商業銀行股份有限公司臺南分行、支票
    號碼為BA0000000號、面額為9萬1千5百元、發票日為 97年6
    月15日。
三、發票人為林文滄、付款人為臺灣土地銀行股份有限公司新市
    分行、支票號碼為DV0000000號、面額為 2萬3千元、發票日
    為97年7月30日。
附錄本案論罪科刑法條全文：
中華民國刑法第339條第1項：
意圖為自己或第三人不法之所有，以詐術使人將本人或第三人之
物交付者，處5年以下有期徒刑、拘役或科或併科1千元以下罰金
。


司法院資訊處製作；財團法人民間司法改革基金會備份。
